最高法院民事判決　　　　　　　　　 110年度台上字第2780號
上　訴　人　曾國華

訴訟代理人　洪家駿律師
複 代理 人　吳秉翰律師
被 上訴 人　曾添財
　　　　　　鐘梨云
上列當事人間請求分割共有物事件，上訴人對於中華民國110年2
月23日臺灣高等法院臺中分院第二審判決（109年度重上字第249
號），提起上訴，本院判決如下：
    主  文
上訴駁回。
第三審訴訟費用由上訴人負擔。
    理  由
一、上訴人主張：
  ㈠坐落彰化縣○○市○○段000 地號土地（下稱系爭土地）為
    兩造共有，應有部分詳如原判決附表（下稱附表）所示。系
    爭土地並無依物之使用目的不能分割之情形，亦未訂有不分
    割之契約，惟兩造未能達成分割協議，伊得訴請裁判分割。
  ㈡系爭土地使用分區雖為高速公路彰化交流道附近特定區計畫
    農業區，其上興建有農舍且未解除套繪管制，然農業用地興
    建農舍辦法（下稱農舍辦法）第12條第2 項，就已興建農舍
    之農業用地所為分割限制之規定，限制人民財產權，違反法
    律保留原則及授權明確性原則，明顯逾越母法即農業發展條
    例（下稱農發條例）第18條第5 項之授權範圍。再者，系爭
    土地上之農舍分別於民國73年、83年間興建，而農舍辦法係
    於90年4 月26日始制定之法規命令，基於法律不溯既往原則
    及信賴保護原則，應不得作為限制系爭土地分割之依據。
  ㈢依民法第823 條規定，求為依原判決附圖（下稱附圖）所示
    分割系爭土地，將附圖編號Ａ、Ｂ所示分歸被上訴人鐘梨云
    取得，編號Ｃ所示分歸被上訴人曾添財取得，編號Ｄ所示分
    歸上訴人取得，並願就被上訴人不能按其應有部分之價值或
    面積分配部分，以金錢補償之判決。
二、被上訴人抗辯：
  ㈠系爭土地上未經登記之建物，乃各共有人自行搭建使用，並
    無分管協議。
  ㈡系爭土地既為農業用地，並因興建農舍而經主管機關套繪管
    制在案，自應受農發條例不得細分，及農舍辦法未經解除套
    繪管制不得分割之限制。
三、原審維持第一審所為上訴人之訴駁回之判決，駁回其上訴。
    其理由如下：
  ㈠系爭土地為兩造共有，應有部分詳如附表所示，除附圖編號
    Ａ部分現況鋪設柏油作為巷道使用外，其上坐落兩造各自所
    有之建物如附圖所示。系爭土地原共有人沈玉嬌（即上訴人
    之母）於73年間以其當時應有部分1730/7443，面積1332.77
    平方公尺作為建築基地，申請興建門牌號碼彰化縣○○市○
    ○路000○0號之農舍；曾添財於82年間以其當時應有部分57
    13/7443，面積4401平方公尺，連同所有同段000-0地號、面
    積500平方公尺土地作為建築基地，興建門牌號碼同上路000
    號之農舍，各經彰化縣政府工務局核發建造執照及使用執照
    ，系爭土地因而遭套繪管制，迄未解除等事實，為兩造所不
    爭。
  ㈡按各共有人，除法令另有規定外，得隨時請求分割共有物。
    但因物之使用目的不能分割或契約有不分割之期限者，不在
    此限。民法第823條第1項定有明文。次按已申請興建農舍之
    農業用地，直轄市、縣（市）主管建築機關應於地籍套繪圖
    上，將已興建及未興建農舍之農業用地分別著色標示，未經
    解除套繪管制不得辦理分割。農舍辦法第12條第2 項著有明
    文。農舍辦法第12條第2 項規定，係內政部、行政院農業委
    員會（下稱農委會）依農發條例第18條第5 項所會銜訂定之
    行政命令，其目的除在落實農發條例第18條第4 項規定，確
    保農舍與其坐落農地面積、比例符合法令外，亦在使已興建
    農舍所餘農業用地仍確供積極農業生產使用，保障基本農業
    經營規模及農地完整性，避免農舍與農業用地分由不同人所
    有，造成農地未確供農業經營利用、過度細分問題，達成農
    發條例第1 條所定確保農業生產環境及農村發展之立法目的
    ，依整體規定之關聯意義為綜合判斷結果，並無逾越母法之
    授權範圍。其次，農舍辦法第12條第2 項後段未解除套繪管
    制不得辦理分割之規定，雖係102 年7月1日修正時所增訂，
    但該項規定並無類如同辦法第16條規定：101 年12月14日前
    取得直轄市、縣（市）主管機關或其他主管機關依同辦法第
    2條或第3條核定文件之申請興建農舍案件，於向直轄市、縣
    （市）主管建築機關申請建造執照時，得適用102 年7月1日
    修正施行前規定辦理，而不適用修正後農舍辦法等語，且依
    89年1月修訂農發條例第18條第4項規定，限定農舍應與其坐
    落之農地併同移轉或抵押，既係因農舍與農業經營有不可分
    離之關係（農發條例第3條第1項第10款規定參照），甚且在
    此之前，規定興建農舍僅限於自耕農身分（實施區域計畫地
    區建築管理辦法第6條第1項規定參照），避免發生以分割或
    買賣方式造成農地無法農用、細分等有違國策之情形，則依
    不真正溯及既往原則，關於修正施行前已興建農舍之農業用
    地，自仍有該項規範之適用。至內政部103年4月29日台內營
    字第1030804511號函釋，已據該部以105年4月27日台內營字
    第0000000000號函釋公告停止適用。
  ㈢農舍辦法第12條第2 項後段未經解除套繪管制不得辦理分割
    之規定，係針對已興建農舍之農業用地所為之管制事項，不
    論於89年農發條例修訂前、後取得之農業用地，或申請興建
    農舍時點在該辦法102 年7月1日修正生效前、後，均同有適
    用，為民法第823條第1項關於「除法令另有規定」之分割限
    制規定。系爭土地使用分區為高速公路彰化交流道附近特定
    區計畫農業區，屬農發條例第3 條第10款規定之農業用地，
    有系爭土地使用分區證明書可稽。系爭土地既因興建農舍而
    遭套繪管制，迄未解除，法院即不得准許分割，亦無定分割
    方法之餘地。
  ㈣從而，上訴人依民法第823 條規定，訴請裁判分割系爭土地
    ，為無理由，不能准許。並敘明本件事證已臻明確，兩造其
    餘之攻擊或防禦方法及所用之證據，均不足以影響判決之結
    果，爰不逐一論列；暨上訴人就「於共有農地情況下，共有
    人各在自己分管部分興建合法農舍，如何解除對方農舍對共
    有土地之套繪管制」，亦無調查必要，為其心證之所由得。
四、本院之判斷：
  ㈠按法律就其構成要件，授權以命令為補充規定者，授權之內
    容及範圍應具體明確，然後據以發布命令，始符憲法第23條
    以法律限制人民權利之意旨（司法院大法官釋字第313 號解
    釋參照）。又為確保農業永續發展，因應農業國際化及自由
    化，促進農地合理利用，調整農業產業結構，穩定農業產銷
    ，增進農民所得及福利，提高農民生活水準，特制定農發條
    例；農發條例第18條第1項至第4項關於農業用地興建農舍之
    農民資格、最高樓地板面積、農舍建蔽率、容積率、最大基
    層建築面積與高度、許可條件、申請程序、興建方式、許可
    之撤銷或廢止及其他應遵行事項之辦法，由內政部會同中央
    主管機關定之，農發條例第1條前段、第18條第5項規定甚明
    。農舍辦法第12條第2 項已申請興建農舍之農業用地，直轄
    市、縣（市）主管建築機關應於地籍套繪圖上，將已興建及
    未興建農舍之農業用地分別著色標示，未經解除套繪管制不
    得辦理分割之規定，係內政部、農委會依農發條例第18條第
    5項會銜訂定之行政命令，觀諸農舍辦法例言、第1條規定即
    明。其授權法律之依據、授權之內容及範圍均具體明確，且
    農舍辦法第12條第2 項規範之目的，除在落實農發條例第18
    條第4 項規定，確保農舍與其坐落農地面積、比例符合法令
    外，亦在使已興建農舍所餘農業用地仍確供積極農業生產使
    用，保障基本農業經營規模及農地完整性，避免農舍與農業
    用地分由不同人所有，造成農地未確供農業經營利用、過度
    細分問題，達成農發條例第1 條所定確保農業生產環境及農
    村發展之立法目的，要無逾越母法之授權範圍，其合法性自
    無疑義。
  ㈡次按法規命令變遷，法律要件事實如跨越新舊法適用時間範
    圍時，受新舊法影響者，法院應注意信賴保護原則，惟如法
    律要件事實全部發生於新法時間範圍內者，即應適用新法規
    定，此與所謂不真正溯及或法律要件事實回溯連結無關。民
    法第823條第1項所謂依法令或因使用目的、契約不能分割，
    自當包括原物分割（含分歸一人及價格補償）與變價分割在
    內。而農舍辦法第12條第2 項明定已申請興建農舍之農業用
    地，未經解除套繪管制不得辦理分割，即屬民法第823 條第
    1項所稱因法令不得分割之限制。系爭土地屬農發條例第3條
    第10款所定之耕地，其上因原共有人沈玉嬌於73年間、曾添
    財於82年間申請興建農舍，經主管建築機關依農舍辦法第12
    條第2 項規定予以套繪管制，迄未解除，為原審合法認定之
    事實。果爾，上揭農舍持續占用系爭土地，迄上訴人提起本
    件分割共有物訴訟時，系爭土地分割之法律要件事實全部發
    生於農舍辦法第12條第2 項訂定施行之後，而系爭土地迄未
    解除套繪管制，即應適用上開不得辦理分割之規定，要與所
    謂不真正溯及或法律要件事實回溯連結無涉。
  ㈢原審本於採證、認事之職權行使，認定系爭土地係屬農發條
    例第3 條第10款所定之耕地，經主管建築機關依農舍辦法第
    12條第2 項規定予以套繪管制，於解除套繪管制前即不得辦
    理分割，據此駁回上訴人請求分割系爭土地，部分理由雖有
    未當，然其結論並無二致，仍應予維持。上訴論旨，徒以原
    審取捨證據、認定事實之職權行使，並就原審已論斷者，泛
    言未論斷或論斷違法，暨其他不影響判決結果之理由，指摘
    原判決違背法令，聲明廢棄，非有理由。末查，本院105 年
    度台上字第154 號裁定之事實，與本件不同，自不能比附援
    引，附此敘明。
五、結論：本件上訴為無理由。依民事訴訟法第481條、第449條
    、第78條，判決如主文。
中    華    民    國   110    年    11    月    10    日
                      最高法院民事第六庭
                          審判長法官  魏  大  喨  
                                法官  李  文  賢  
                                法官  邱  瑞  祥  
                                法官  林  玉  珮  
                                法官  李  寶  堂  
本件正本證明與原本無異
                                      書  記  官
中    華    民    國   110    年    11    月    17    日